【裁判字號】    97,訴,410
【裁判日期】    970529
【裁判案由】    偽造文書
【裁判全文】
臺灣臺北地方法院刑事判決               97年度訴字第410號
公  訴  人  臺灣臺北地方法院檢察署檢察官
被      告  甲○○
上列被告因偽造文書案件，經檢察官聲請簡易判決處刑（97年度
偵字第2365號），本院認不宜以簡易判決處刑，改依通常程序審
理，判決如下：
    主  文
甲○○行使偽造私文書，足以生損害於公眾及他人，處有期徒刑
月，如易科罰金，以銀元佰元即新臺幣玖佰元折算壹日；減
為有期徒刑壹月又拾伍日，如易科罰金，以銀元佰元即新臺幣
玖佰元折算壹日，戶長辭退同意書上偽造之「乙○○」署押壹枚
沒收；又行使偽造私文書，足以生損害於他人，處有期徒刑月
，如易科罰金，以新臺幣壹仟元折算壹日。應執行有期徒刑肆月
，如易科罰金，以銀元佰元即新臺幣玖佰元折算壹日。戶長辭
退同意書上偽造之「乙○○」署押壹枚沒收。
    事  實
一、甲○○與乙○○為夫妻關係，2 人一同居住於臺北市○○區
    ○○街16巷4 號，該戶戶長登記為乙○○，甲○○之戶籍則
    在臺北縣淡水鎮○○里○○鄰○○路143 之3 號，乙○○並將
    其所有印章1 顆交予甲○○，便於甲○○日常生活中代為收
    領一般信件之用。嗣民國94年9 月12日，甲○○前往位於臺
    北市大安區○○○路○ 段86號大安區戶政事務所，欲辦理其
    戶籍遷入臺北市○○區○○街16巷4 號住處後並向其子就讀
    之臺北市私立再興中學申請學雜費用補助時（申請學雜費用
    並無庸變更戶長），竟基於偽造私文書復持以行使之犯意，
    未經乙○○之同意或授權，在戶長辭退同意書上偽簽「乙○
    ○」之署名1 枚，並以前揭印章蓋用印文1 枚，而偽造用以
    表彰乙○○本人同意將該戶戶長變更為「甲○○」之私文書
    後，持向不知情之大安區戶政事務所承辦人員行使之，使該
    承辦員將臺北市○○區○○街16巷4 號戶長變更為「甲○○
    」，並登載於職務上所掌之戶籍資料上，足以生損害於乙○
    ○、大安區戶政事務所對戶政管理正確性。
二、甲○○、乙○○2 人共同居住之前揭臺北市○○區○○街16
    巷4 號地下室本即有隔間並均由乙○○分租他人使用，其中
    地下室D 房係出租予謝鎧，租賃期間為96年2 月25日起至
    96 年8月24日。嗣96年6 月間，乙○○因故離家並對甲○○
    提以離婚訴訟，甲○○竟基於偽造私文書復持以行使之犯意
    ，未經乙○○之同意或授權，於96年7 月24日，在該住處內
    與謝鎧談論續租之事宜，並於原租賃契約上加註「原議續
    半年約自96年8 月25日至97年2 月24日止」、「續97年2 月
    24 日 止」「續約日96年7 月24日」、「六個月房租預付時
    以每月捌仟元優惠共計新臺幣肆萬捌仟元整（現金）」等語
    ，且以前揭乙○○印章蓋用印文4 枚，而偽造用以表彰乙○
    ○本人同意以原租約條件續租予謝鎧至97年2 月24日之私
    文書後，持之向不知情謝鎧而為行使，足以生損害於乙○
    ○與謝鎧。
三、案經乙○○訴由臺灣臺北地方法院檢察署檢察官聲請簡易判
    決處刑，本院認為不宜以簡易判決處刑，改依通常程序審理
    。
    理  由
壹、程序方面：
    按被告以外之人於審判外之言詞或書面陳述，除法律有規定
    者外，不得作為證據。又被告以外之人於審判外之陳述，雖
    不符前4 條之規定，而經當事人於審判程序同意作為證據，
    法院審酌該言詞陳述或書面陳述作成時之情況，認為適當者
    ，亦得為證據。當事人、代理人或辯護人於法院調查證據時
    ，知有第159 條第1 項不得為證據之情形，而未於言詞辯論
    終結前聲明異議者，視為有前項同意，刑事訴訟法159 條第
    1 項、第159 條之5 分別定有明文。查證人乙○○於警詢及
    偵查中所為之陳述，固係審判外之陳述而屬傳聞證據，惟被
    告就上開審判外之陳述，於本院審理中，並不爭執證據能力
    （僅爭執證明力），復未曾於言詞辯論終結前聲明異議，而
    本院審酌該等證人陳述作成時之情況，並無違法取證及證明
    力過低之瑕疵，亦認以之作為證據為適當，依前揭規定說明
    ，自得為證據。
貳、實體分面：
一、訊據被告甲○○固不否認有於前揭時、地，以證人乙○○之
    名義，填寫戶長辭退同意書變更戶長為伊，及於租賃契約上
    加註「原議續半年約自96年8 月25日至97年2 月24日止」、
    「續97年2 月24日止」「續約日96年7 月24日」、「六個月
    房租預付時以每月捌仟元優惠共計新臺幣肆萬捌仟元整（現
    金）」等語之事實，惟矢口否認有何行使偽造私文書之犯行
    ，辯稱：婚後證人乙○○即將所有印章1 顆交給伊保管，便
    於伊處理日常家務，而伊將戶長變更，是符合伊為戶長之實
    ，並未損及任何人之權益，且戶長變更係夫妻間為家庭生活
    必要事項所需為之行為，亦為日常家務之1 部份。另向來都
    是由伊負責處理浦城街房屋地下室招租廣告、租約內容設計
    、管理等事宜，伊以證人乙○○交付保管之印章與證人謝鎧
    續約，是在證人乙○○之概括授權範圍內，並未生損害於
    證人乙○○，且此亦屬日常家務之1 部分云云。經查：
  (一)被告與證人乙○○為夫妻關係，證人乙○○並將其所有印章
    1 顆交予被告，便於被告日常生活中代為收領一般信件之用
    。嗣被告於犯罪事實欄一所示之時間、地點，在戶長辭退同
    意書上簽署「乙○○」之署名並以前揭印章蓋用印文各1 枚
    ；另於犯罪事實欄二所示之時間、地點，在原租賃契約上加
    註「原議續半年約自96年8 月25日至97年2 月24日止」、「
    續97年2 月24日止」「續約日96年7 月24日」、「六個月房
    租預付時以每月捌仟元優惠共計新臺幣肆萬捌仟元整（現金
    ）」等語，且以證人乙○○前揭印章蓋用印文4 枚等情，已
    經被告於本院審理中坦承不諱（見本院97年4 月10日準備程
    序筆錄第2 頁），核與證人乙○○於警詢、偵查及本院審理
    中（見97年度偵字第2365號偵查卷第8 頁至第10頁、第30頁
    、第31頁、本院97年5 月15日審判筆錄第2 頁、第7 頁）、
    證人謝鎧於本院審理中（見本院97年5 月15日審判筆錄第
    8 頁至第11頁）證述情節相符合，復有卷附臺北市大安地政
    事務所土地所有權狀、戶籍謄本、戶長變更登記申請書、戶
    長辭退同意書、房屋租賃契約書各1 份在卷可稽，此部分事
    實，首堪認定。
  (二)雖被告辯稱：婚後證人乙○○即將所有前開印章交給伊保管
    ，便於伊處理日常家務，而變更戶長及關於浦城街房屋地下
    室出租事宜向來為伊在處理，均屬日常家務之1 部分云云。
    惟夫妻於日常家務，互為代理人，民法第1003條第1 項固定
    有明文，然依該規定觀之，夫妻僅限於日常家務，始互為代
    理人，此所謂日常家務，包括衣、食、住、行、育、樂及醫
    療等一切家庭生活所必要的事項及因此所生之法律行為，凡
    在上述範圍內，夫妻依法互為他方之代理人，無庸本人再以
    意思表示授權，但若非家庭日常家務，除非經由他方授權外
    ，即不得謂夫妻間當然具有代理人身分。且夫妻共同生活究
    應以何人擔任戶長，本應由夫妻協調後始可辦理變更戶長登
    記，斷無由夫或妻之任一方逕可代他方辭退戶長之理，故被
    告以證人乙○○之名義向戶政機關申請變更戶長，並非一般
    日常家務；另以證人乙○○之名義，訂立續租租賃契約，因
    已涉及證人乙○○需負擔出租人之權利義務事項，關係重大
    ，及觀諸卷附租賃契約，被告與證人謝鎧簽訂租賃契約之
    時間為96年7 月24 日 ，且依證人乙○○於本院審理中再陳
    稱：是在96年6 月份提離婚訴訟，96年7 月12日法院已開庭
    之情（見本院97年5 月15日審判筆錄第7 頁），則被告與證
    人乙○○於斯時關係交惡、並有離婚訴訟在進行，當無認被
    告於96年7 月24日以證人乙○○名義與證人謝鎧簽訂租賃
    契約是屬日常家務範圍，是被告自應均經過證人乙○○之同
    意或授權下始得為之甚明。被告此部分辯稱，實不足採信。
  (三)而被告於本院審理中已自承確實未經證人乙○○同意，即以
    證人乙○○名義辦理前開戶長變更、並與證人謝鎧簽訂租
    賃契約（見本院97年4 月10日準備程序筆錄第2 頁），核與
    證人證人乙○○於本院審理中證述未同意或授權被告為前開
    行為相符（見本院97年5 月15日審判筆錄第3 頁、第4 頁）
    。至被告一再供稱均是由伊負責處理浦城街房屋地下室招租
    廣告、租約內容設計、管理等事宜云云，惟負責張貼海報、
    公告出租訊息、租約內容設計等出租房屋瑣事與是否有權簽
    立租賃契約，本屬2 件事，而前揭浦城街之不動產既係登記
    為證人乙○○所有，此有土地所有權狀1 份在卷可佐，及依
    證人乙○○於本院審理中證稱：伊與被告是夫妻，被告有找
    崔媽媽辦一些出租事宜，當時有找一些房客進來，但要出租
    要伊本人同意，且由伊本人簽名蓋章才能出租，因為這是伊
    的房子等語（見本院97年5 月15日審判筆錄第4 頁），更可
    證證人乙○○亦無在由被告負責招租事宜之初即概括授權被
    告可與房客簽訂租賃契約之權限。基此，足認被告確實未經
    證人乙○○之同意或授權下，即於前開時、地，以證人乙○
    ○名義義辦理前開戶長變更、並與證人謝鎧簽訂租賃契約
    之情，甚為明確。
  (四)綜上所述，被告前揭辯稱，顯係卸責之詞，不足採信，事證
    明確，被告犯行洵堪認定，應依法論科。
二、論罪之依據：
  (一)查被告於犯罪事實一行為後，刑法第2 條、第33條、第41條
    、第55條規定於94年2 月2 日公布，於95年7 月1 日施行。
    按行為後法律有變更者，適用行為時之法律，但行為後之法
    律有利於行為人者，適用最有利於行為人之法律，現行刑法
    第2 條第1 項訂有明文。此條規定乃與刑法第1 條罪刑法定
    主義契合，而貫徹法律禁止溯及既往原則，係規範行為後法
    律變更所生新舊法律比較適用之準據法，是刑法第2 條本身
    雖經修正，但刑法第2 條既屬適用法律之準據法，本身尚無
    比較新舊法之問題，應一律適用裁判時之現行刑法第2 條規
    定以決定適用之刑罰法律；另依刑法第51條定應執行刑時，
    「裁判確定前犯數罪，其中一罪在新法施行前者，亦同（即
    亦應為新舊法比較）。」最高法院95年5 月23日第8 次刑事
    庭會議決議可資參照。查：
  (1)刑法第33條第5 款關於罰金刑之計算單位及處罰部分：修正
    前刑法第33條第5款規定「罰金：1元以上。」，與修正後刑
    法第33條第5款規定「罰金：新臺幣1,000元以上，以百元計
    算之。」不同；另95年6月14日修正公布刑法施行法第1條之
    1：「中華民國94年1月7日刑法修正施行後，刑法分則編所
    定罰金之貨幣單位為新臺幣。94年1月7日刑法修正時，刑法
    分則編未修正之條文定有罰金者，自94年1月7日刑法修正施
    行後，就其所定數額提高為30倍。但72年6月26日至94年1月
    7日新增或修正之條文，就其所定數額提高為3倍」。現行刑
    法中，有關於罰金刑之計算單位及處罰之規定已有修正，自
    屬法律變更。
  (2)刑法第55條後段之牽連犯規定，已於94年1 月7 日修正刪除
    ，並於95年7 月1 日施行。是於新法修正施行後，被告之數
    犯罪行為，即須分論併罰。此刪除顯已影響行為人刑罰之法
    律效果，比較新、舊法結果，自應以被告行為時之法律即舊
    法論以牽連犯對被告較為有利。
  (3)刑法第41條第1 項前段關於易科罰金折算標準部分：修正前
    刑法第41條第1項前段規定：「犯最重本刑為5年以下有期徒
    刑之刑之罪，而受6 月以下有期徒刑或拘役之宣告，因身體
    、教育、職業、家庭之關係或其他正當事由，執行顯有困難
    者，得以1元以上3元以下折算1 日，易科罰金。」；又被告
    行為時之易科罰金折算標準，修正前罰金罰鍰提高標準條例
    第2條前段（現已刪除）規定，就其原定數額提高為100倍折
    算1日，因此被告行為時之易科罰金折算標準，應以銀元300
    元折算1 日，經折算為新臺幣後，應以新臺幣900元折算1日
    。惟修正後刑法第41條第1項前段則規定：「犯最重本刑為5
    年以下有期徒刑之刑之罪，而受6 月以下有期徒刑或拘役之
    宣告者，得以新臺幣1,000元、2,000元、3,000元折算1日，
    易科罰金。」，比較修正前後之易科罰金折算標準，仍以95
    年7月1日修正公布施行前之規定，較有利於被告。
  (4)刑法第51條第5 款規定部分，修正前規定：「宣告多數有期
    徒刑者，於各刑中之最長期以上，各刑合併之刑期以下，定
    其刑期。但不得逾20年。」，修正後則規定：「宣告多數有
    期徒刑者，於各刑中之最長期以上，各刑合併之刑期以下，
    定其刑期。但不得逾30年」，則修正後之規定，將宣告多數
    有期徒刑定執行刑之上限，由修正前之不得逾20年，提高為
    不得逾30年，其餘則無不同，比較結果，修正後規定並未較
    有利於被告。
  (二)核被告於如犯罪事實欄一所為係犯刑法第216 條、第210 條
    之行使偽造私文書罪及同法第214 條之使公務員登載不實罪
    ；於如犯罪事實欄二所為係犯刑法第216 條、第210 條之行
    使偽造私文書罪。被告偽造署押、盜用印文之行為，為偽造
    私文書之階段行為；偽造私文書後持以行使，偽造之低度行
    為復為行使偽造私文書之高度行為吸收，均不另論罪。被告
    於如犯罪事實欄一所犯行使偽造私文書與使公務員登載不實
    2 罪間有方法、目的之牽連關係，應依修正前刑法第55條規
    定論以牽連犯，並從一重之行使偽造私文書論處。被告所犯
    上開2 罪，時間相隔近2 年，顯然犯意各別，應分別論罪，
    合併處罰。又犯罪事實欄一所示戶長辭退同意書上雖有被告
    書寫之「原戶長乙○○因事物煩忙同意變更戶長為甲○○」
    等語，惟此僅係被告敘明證人乙○○無法親自申辦之緣由而
    已，被告縱有簽署「乙○○」，應不生偽造署押問題，併此
    敘明。爰審酌被告未經證人乙○○同意或授權，即以其名義
    辦理戶長變更手續、及與證人謝鎧簽訂租賃契約，所為雖
    屬非是，惟犯罪手段尚屬平和，且對證人乙○○所生損害非
    鉅，及參以被告犯後否認所為等一切情狀，分別量處如主文
    所示之刑，並就犯罪事實欄一部分，依修正前刑法第41條規
    定諭知易科罰金之折算標準；犯罪事實欄二部分依刑法第41
    條第1 項前段規定諭知易科罰金之折算標準。又被告前開犯
    罪事實欄一所示之犯罪時間係於96年4 月24日之前，且無中
    華民國96年罪犯減刑條例所定不得減刑之情形，爰依同條例
    第2 條第1 項第3 款規定減其宣告刑2 分之1 ，並依修正前
    刑法第41條第1 項前段規定諭知易科罰金之折算標準，且就
    本案定應執行之刑，及依修正前刑法第41條第1 項前段規定
    諭知易科罰金之折算標準。
三、戶長同意辭退書上偽造之「乙○○」署押1 枚，應依刑法第
    219 條之規定，宣告沒收。至被告盜蓋證人乙○○之印文係
    屬真正印章之印文，並非偽造印章之印文；而偽造之戶長同
    意辭退書、房屋租賃契約，業已行使交付予大安區戶政事務
    所、證人謝鎧收執，已不復被告所有，非屬被告所有供犯
    罪所用之物，爰不為沒收之諭知，附此敘明。
據上論斷，應依刑事訴訟法第452 條、第299 條第1 項前段，修
正後刑法第2 條第1 項前段、第216 條、第210 條、第214 條、
第219 條、第41條第1 項前段，修正前刑法第55條、第41條第1
項前段、第51條第5 款，刑法施行法第1 條之1 ，刪除前罰金罰
鍰提高標準條例第2 條，現行法規所定貨幣單位折算新臺幣條例
第2 條，中華民國96年罪犯減刑條例第2 條第1 項第3 款、第7
條、第9 條，判決如主文。
本案經檢察官葉雅婷到庭執行職務。
中    華    民    國    97    年    5     月    29    日
                            臺灣臺北地方法院刑事第二庭
                                  審判長法  官  劉煌基
                                        法  官  葉力旗
                                        法  官  賴淑美
以上正本證明與原本無異。
如不服本判決，應於判決送達後10日內向本院提出上訴狀 (應附
繕本)，上訴於臺灣高等法院。
                                     書記官  許翠燕
中    華    民    國    97    年    6     月    3     日
附錄本案論罪科刑法條全文：
中華民國刑法第216條規定：
行使第二百十條至第二百十五條之文書者，依偽造、變造文書或
登載不實事項或使登載不實事項之規定處斷。
中華民國刑法第210條規定：
偽造、變造私文書，足以生損害於公眾或他人者，處五年以下有
期徒刑。
中華民國刑法第214條
（使公務員登載不實罪）
明知為不實之事項，而使公務員登載於職務上所掌之公文書，足
以生損害於公眾或他人者，處3 年以下有期徒刑、拘役或5 百元
以下罰金。


司法院資訊處製作；財團法人民間司法改革基金會備份。
